【裁判字號】    99,訴,1850
【裁判日期】    991028
【裁判案由】    公平交易法
【裁判全文】
臺北高等行政法院裁定
                                      99年度訴字第1850號
原      告  美商．Vita-Mix有限公司（Vita-Mix Corporation
            ）
代  表  人  羅利．康那（Loree W. Connors）
訴訟代理人  陳麗如律師
            王傳賢律師
被      告  行政院公平交易委員會
代  表  人  吳秀明（主任委員）
上列當事人間公平交易法事件，原告不服行政院中華民國99年7
月8 日院臺訴字第0990100038號訴願決定，提起行政訴訟，本院
裁定如下：
    主  文
原告之訴駁回。
訴訟費用由原告負擔。
    理  由
一、按原告之訴有起訴不備其他要件，而不能補正者，行政法院
    應以裁定駁回原告之訴，行政訴訟法第107 條第1 項第10款
    後段定有明文。關於行政訴訟法第5 條規定：「（第1 項）
    人民因中央或地方機關對其依法申請之案件，於法令所定期
    間內應作為而不作為，認為其權利或法律上利益受損害者，
    經依訴願程序後，得向高等行政法院提起請求該機關應為行
    政處分或應為特定內容之行政處分之訴訟。（第2 項）人民
    因中央或地方機關對其依法申請之案件，予以駁回，認為其
    權利或法律上利益受違法損害者，經依訴願程序後，得向高
    等行政法院提起請求該機關應為行政處分或應為特定內容之
    行政處分之訴訟。」之所謂課予義務訴訟，係以人民因中央
    或地方機關對其「依法申請之案件」，於法令所定期間內應
    作為而不作為或予以駁回，認為其權利或法律上利益受損害
    者，經依訴願程序後，始得向高等行政法院提起請求該機關
    應為行政處分或應為特定內容之行政處分之訴訟。而所謂「
    依法申請」，係指有依法請求行政機關作為的權利之謂，具
    體而言，即有請求行政機關作成授益處分之法律上依據，故
    與該申請人權利無關之陳情、建議或檢舉均不包括在內，苟
    為檢舉而目的不遂，逕為課予義務訴訟之提起，即是不具備
    起訴要件，應以裁定駁回。
二、原告以勳風企業有限公司（下稱勳風公司）抄襲其出產之
    Vita-Mix TNC全營養調理機（下稱系爭商品）之外觀，涉有
    違反公平交易法第24條規定云云，向被告提出檢舉。案經被
    告調查結果，以本案依現有事證，難認有違反公平交易法規
    定情事，乃以98年11月11日公參字第0980010318號函（下稱
    系爭函文）復原告。原告不服，提起訴願，遭駁回後，遂提
    起本件課予義務訴訟，求為撤銷訴願決定及系爭函文，並判
    命被告就其檢舉另為適法之處分云云。
三、經核，原告係依公平交易法第26條對訴外人勳風公司提出檢
    舉。然依該條法文「公平交易委員會對於違反本法規定，危
    害公共利益之情事，得依檢舉或職權調查處理。」所示，其
    主要目的其實在於宣示被告發動調查程序之門檻在於「危害
    公共利益情事」之有無，而其啟動之形態分為「依檢舉」及
    「職權」；是以，該條文所賦予檢舉人者，無非得促請被告
    就涉有違反公平交易法之虞之事件調查處理，並非主管機關
    有依檢舉、以檢舉人與被檢舉人為處分對象、作成有個案規
    制效力之行政處分以及作成如何內容之行政處分之義務，易
    言之，該法文無從做原告得請求被告為對己授益處分或對他
    人不利處分之權利依據，原告據以檢舉，自非「依法申請」
    案件，僅因檢舉效果未如期望，逕為課予義務訴訟之提起，
    揆諸前揭說明，即是不具備起訴要件，應以裁定駁回。
四、又，公平交易法之規範內容，為維護自由及公平競爭秩序，
    除包括限制競爭行為及不正競爭行為兩部分外，甚至涵蓋消
    費者保護（公平交易法第1 條參照），致使被告對不正競爭
    行為及消費者保護亦有介入監督之權責。然公平交易法之所
    以設置主管機關即被告，將其地位提升至與經濟部相同之位
    階，隸屬於行政院，並於公平交易法第28條賦予被告「依法
    獨立行使職權」之保障，政策目的畢竟係為了對限制競爭行
    為為必要之監督、管制，並非希冀被告扮演「交易不公取締
    者」，而不當地任意介入私權糾紛。準此，在解釋公平交易
    法各條之保護法益、構成要件，乃至於被告調查權、裁處權
    發動之界限等事項時，原應將此一政策取向納入考量。論者
    有以「規範保護理論」為據，以公平交易法第1 條明定立法
    目的在於維護交易秩序與消費者利益為由，認其規範除於公
    共利益外，兼有保護特定人民之法益，遇有違反此種規定之
    行為，受害人民除得請求被告「調查」外，被告尚須依其請
    求為「特定內容之處分」。苟被告調查結果認無違反公平交
    易法情事而函復人民，即生主管機關「確認」檢舉人所檢舉
    之行為並無侵害人民權益之法律效果，而為行政處分，因之
    ，檢舉人得以該處分為對象提起撤銷訴訟，甚至提起課予義
    務訴訟求為判命被告應為特定內容之處分云云。此種論理固
    然對於人民私權保護不遺餘力，但恐過於擴張公平交易法保
    護範圍，迫使被告耗費過多資源從事私權糾紛之排除，甚至
    於調查後認被檢舉人行為並未干擾市場經濟，或未達國家介
    入管制之門檻限制，而對檢舉人為此觀念通知；或調查後認
    被檢舉人確有違反公平交易法之行為，已對之為不利處分，
    僅因檢舉人不滿足於「通知」或「不利他人處分」，即容認
    檢舉人對之提起行政救濟，並令被告應訴，實在過於削減被
    告監督、管制限制競爭行為之能量，顯與立法政策有違。況
    且，不論前揭對檢舉人之通知，或對被檢舉人之不利處分，
    均不涉及檢舉人之權益，甚至未限制檢舉人對被檢舉人就同
    一事件為檢舉，難認「損害」檢舉人關於公平交易法或任何
    法律所保護之權利或利益；更無從僅因公平交易法賦予檢舉
    人啟動被告調查程序之權限，即推導出檢舉人因此取得要求
    被告對被檢舉人為特定內容處分之結論，併此指明。
依行政訴訟法第107 條第1 項第10款後段、第104 條，民事訴訟
法第95條、第78條，裁定如主文。
中    華    民    國    99    年    10    月    28    日
                    臺北高等行政法院第一庭
                              審判長法  官  王立杰
                                    法  官  許麗華
                                    法  官  楊得君
上為正本係照原本作成。
如不服本裁定，應於送達後10日內向本院提出抗告狀（須按他造
人數附繕本）。
中    華    民    國    99    年    10   月     28    日
                                    書記官  徐子嵐

司法院資訊處製作；財團法人民間司法改革基金會備份。
